臺灣高等法院刑事判決　　　　　　　 100年度上訴字第1342號
上　訴　人　臺灣士林地方法院檢察署檢察官
被　　　告　林美玉
選任辯護人　傅雲欽律師
上列上訴人因被告偽造有價證券等案件，不服臺灣士林地方法院
99年度訴字第316號，中華民國100年3 月18日所為之第一審判決
（起訴案號：臺灣士林地方法院檢察署99年度偵緝字第191 號）
，提起上訴，本院判決如下：
    主  文
上訴駁回。
    理  由
一、公訴意旨略以：被告林美玉與告訴人吳德福為舊識，被告於
    民國97年11月12日某時，在臺北市大同區○○○路某咖啡廳
    內與告訴人相遇，告訴人因被告之前交付附表一所示之支票
    償還先前積欠告訴人之款項而屆期未獲兌現，旋當面向被告
    催討欠款，詎被告竟與旋後趕至該處之友人劉雅文（於本案
    所涉偽造有價證券部分，另經原審為有罪判決確定），共同
    基於偽造有價證券之犯意聯絡，先由劉雅文以偽簽「劉水蓮
    」之署名及國民身分證統一編號等方式，偽造「劉水蓮」所
    簽發如附表二所示之本票，復由被告在附表二所示之本票背
    後簽名捺印背書，持之向告訴人行使；嗣後告訴人將附表二
    所示之本票向法院聲請裁定後，始查悉上情。因認被告此部
    分所為與劉雅文共犯刑法偽造及行使偽造有價證券罪嫌云云
    （詐欺部分未據檢察官提起上訴）。
二、按犯罪事實應依證據認定之，無證據不得認定犯罪事實；又
    不能證明被告犯罪者，應諭知無罪之判決，刑事訴訟法第15
    4條第2項、第301條第1項分別定有明文。又事實之認定，應
    憑證據，如未能發現相當證據，或證據不足以證明，自不能
    以推測或擬制之方法，為裁判基礎；且認定不利於被告之事
    實須依積極證據，苟積極證據不足為不利於被告事實之認定
    時，即應為有利於被告之認定；另認定犯罪事實所憑之證據
    ，雖不以直接證據為限，間接證據亦包括在內，然而無論直
    接證據或間接證據，其為訴訟上之證明，須於通常一般之人
    均不致有所懷疑，而得確信其為真實之程度者，始得據為有
    罪之認定，倘其證明尚未達到此一程度，而有合理之懷疑存
    在，無從使事實審法院得為有罪之確信時，即應由法院諭知
    被告無罪之判決（最高法院40年台上字第86號、30年上字第
    816 號、76年台上字第4986號判例同此意旨）。次按刑事訴
    訟法第161條已於91年2月8日修正公布，修正後同條第1項規
    定：檢察官就被告犯罪事實，應負舉證責任，並指出證明之
    方法。因此，檢察官對於起訴之犯罪事實，應負提出證據及
    說服之實質舉證責任。倘其所提出之證據，不足為被告有罪
    之積極證明，或其闡明之證明方法，無從說服法官以形成被
    告有罪之心證，基於無罪推定之原則，自應為被告無罪判決
    之諭知（最高法院92年台上字第128 號判例可資參照）。又
    按告訴人之告訴，係以使被告受刑事訴追為目的，是其陳述
    是否與事實相符，仍應調查其他證據以資審認，（最高法院
    52 年台上字第1300號判例亦同此意旨）。
三、檢察官認被告涉嫌前揭犯行，無非係以：
（一）被告之供述；
（二）告訴人吳德福與證人劉雅文之證述；
（三）附表二所示之本票影本等；
    為其論據。
四、訊據被告堅決否認有何偽造、行使偽造有價證券犯行，辯稱
    ：附表二的本票，是我於97年11月12日約劉雅文在咖啡廳碰
    面，我在咖啡應外面走廊等候劉雅文時，巧遇吳德福，吳德
    福問我欠他的錢要如何處理，當時我想說劉雅文有欠我錢，
    我跟吳德福說我朋友等一下還我多少，我就還你多少；劉雅
    文到了之後，主動說要幫我還這筆錢，吳德福就去買空白本
    票回來，要劉雅文開本票擔保，劉雅文就依吳德福的指示開
    立本票後，直接交給吳德福，接著吳德福就直接拿本票背面
    要背書的那面給我，叫我簽名背書，當時因時間緊促，我就
    直接在本票後面背書，沒有翻過來看本票正面看劉雅文是以
    何名義開票，我一直到吳德福走後才知道劉雅文是以劉水蓮
    的名字開票，但我不知道她的本名叫劉雅文，我以前都叫他
    「劉小姐」，我事前不知道劉雅文要以劉水蓮的名字開票，
    也無與劉雅文有犯意聯絡後，推由劉雅文偽簽「劉水蓮」名
    義開票，此事與我無關等語。
五、本院認定被告無罪之理由：
（一）
  １．證人即告訴人吳德福於原審審理時證稱：97年11月12日我
      在民權西路咖啡廳碰巧遇到林美玉，當時林美玉是自己一
      人，我叫她還錢，她說等她朋友來再處理，我遇到林美玉
      後至等候她朋友劉雅文到來的這段期間，林美玉並沒有打
      電話給劉雅文，劉雅文到咖啡廳後，林美玉先跟劉雅文說
      她欠我錢，劉雅文就主動說她要替林美玉還錢等語（見原
      審卷第55頁至第61頁）在卷，即證人吳德福之所言尚不能
      證明被告與證人劉雅文事先有何偽造有價證券之謀議行為
      。
  ２．而證人劉雅文，其：
    (1)於偵查時到庭證稱：附表二的本票都是我所簽名、蓋印的
      ，97年11月12日當日我和林美玉有約，我要還她新臺幣（
      下同）6000元，我到民權西路的怡客咖啡廳時，看到林美
      玉與吳德福及另一名男子在一起，他們把林美玉夾坐在中
      間，看起來不准她離開的樣子，吳德福跟我表示因為林美
      玉欠他錢，我就當場主動表示說要替林美玉償還等語（見
      99年度偵緝字第191 號偵查卷【下稱偵查卷(二)】第50頁至
      第52頁）。
    (2)於原審審理時復到庭證稱：97年11月12日我與林美玉約在
      臺北市○○○路咖啡廳見面，是因為我之前向林美玉的先
      生借了一萬元，我要跟林美玉說我領錢的日期及打算何時
      還錢，我到咖啡廳後，看到吳德福很兇地問林美玉欠他的
      錢何時要還，我問林美玉是怎麼回事，因為林美玉坐在吳
      德福與另一位先生中間，我覺得那兩個人好像押著林美玉
      ，我很緊張，吳德福叫林美玉還錢，我就主動說我來還，
      林美玉並沒有叫我來幫她還等語（見原審卷第61頁至第65
      頁）。
    (3)嗣於本院審理時復證稱：我在鐵路局上班，我當時有欠林
      美玉6000元，那天我正好公休，我先用電話跟她聯絡，她
      說她在民權西路的咖啡廳等我，我才會過去，其實我那天
      過去只是想要跟林美玉說，我什麼時候領薪水，我那時候
      才能還他錢，我到咖啡廳時，林美玉正好與兩個男生在一
      起，林美玉坐在二個男生中間，她看到就揮手叫我，我就
      過去，她朋友指揮我坐在對面，我就問林美玉說他們是誰
      ，林美玉跟我說那個人是錢莊的人，我看錢莊的人押著林
      美玉，我當時很害怕，我就問錢莊的人說，為什麼要押林
      美玉？錢莊的人說林美玉欠他們錢，我說欠錢還錢就好，
      幹嘛押人，錢莊的人就說不然你幫她還錢，我在情急之下
      才會說，好，我幫她還錢等語（見本院卷第38頁）明確在
      卷。
    (4)按證人之陳述有部分前後不符，或相互間有所歧異時，究
      竟何者為可採，法院仍得本其自由心證予以斟酌，非謂一
      有不符或矛盾，即應認其全部均為不可採信；尤其關於行
      為動機、手段及結果等之細節方面，證人之證言，有時亦
      有予渲染之可能；然其基本事實之陳述，若果與真實性無
      礙時，則仍非不得予以採信（最高法院74年台上字第1599
      號判例亦同此意旨）。又證人之記憶常隨時間之流逝，或
      與日常事務結合難免逐漸模糊或產生干擾，且人之記憶亦
      會因個人對事物之理解力、專注力、智識程度或年齡大小
      而有所差別，另證人亦可能因個人所處角度、位置或距離
      之不同，會對於同一事物之見聞而有不同之證述，對於事
      情之細節更可能會因時間之經過而淡忘。是證人劉雅文雖
      就其積欠被告款項之金額所為之陳述略有出入，然其他之
      情節均核與被告前揭所辯大致相符，且與證人吳德福所證
      亦相互吻合。可證97年11月12日被告與證人劉雅文相約在
      民權西路咖啡廳時，並不知道會巧遇吳德福，而被告在遇
      到吳德福後，亦未曾再與劉雅文聯絡，待劉雅文抵達咖啡
      廳後見狀即主動向吳德福表示要替被告還錢，並非被告與
      劉雅文事先預謀要偽造本票欺騙吳德福之事實，堪以認定
      。
（二）又證人吳德福於原審審理時結證稱：劉雅文來到咖啡廳之
      後，林美玉只有說「我朋友來了」，沒有稱呼劉雅文的姓
      名，也沒有說她是誰及她的名字，我離開前，林美玉都沒
      有稱呼劉雅文的名字；林美玉先跟劉雅文說她欠我錢，劉
      雅文說她要替被告還錢，我說口說無憑，所以我就去買本
      票，我叫劉雅文簽名開本票，叫林美玉背書；劉雅文要開
      本票時，劉雅文並沒有當場告訴林美玉說她現在要用「劉
      水蓮」的名字開本票等語（見原審卷第55頁至第61頁）。
      核與證人劉雅文於原審審理時證稱：我於97年在臺北分監
      執行時認識林美玉，當時我叫劉雨琴，林美玉只知道我當
      時的名字叫劉雨琴，我沒有跟林美玉說我叫劉水蓮，我從
      臺北分監出來後，才改名為劉雅文，林美玉也不知道我改
      名，我沒有告訴她；我到咖啡廳後，吳德福叫林美玉還錢
      ，我就主動說我來還，吳德福及另一名男子叫我開本票，
      吳德福就去外面買空白本票回來，我依吳德福的指示開立
      本票的日期、金額，我簽好票，本票就被吳德福拿去，吳
      德福再拿給林美玉，叫林美玉在本票後面背書；我用「劉
      水蓮」名字簽名，是不想讓人家知道我的本名，也不想讓
      人知道我的住址；我用「劉水蓮」名義簽發附表二的二張
      本票，於開票簽名之前，並沒有跟林美玉商量過，也沒有
      跟林美玉說我要用「劉水蓮」名字簽本票，更有跟林美玉
      說要她在「劉水蓮」名字後面幫我背書，在我用「劉水蓮
      」名字簽本票當時，林美玉並不知道我會用「劉水蓮」名
      字簽本票，但林美玉有看到我簽名開票的動作，於吳德福
      離開後，林美玉才問我為何用「劉水蓮」這個名字開票，
      我才說我現在改名了等語（見原審卷第61頁至第65頁）；
      嗣其於本院審理時證稱；錢莊說叫我幫林美玉簽二張本票
      ，所以我才簽名，本票是錢莊的人當場拿出來，我之所以
      不簽自己本名，要簽劉水蓮，因為劉水蓮是我從小的小名
      ，父母親都這樣叫我，那時候我急了，就把小名簽上去，
      我與林美玉認識時，名叫做劉雨琴，是出監之後才改名成
      劉雅文；我在一審作證時所稱劉水蓮是母親的小名，是當
      時我急了，所以講成我母親，其實是我的小名；我在簽劉
      水蓮時，林美玉坐在我對面，位置沒有更動，我一簽好劉
      水蓮，錢莊的人就把票拿走並拿給林美玉背書，等他們離
      開咖啡廳以後，林美玉有問我，你幹嘛簽劉水蓮，我說那
      是我的小名，林美玉在背書時並沒有詢問我為何簽劉水蓮
      ，而「你在劉水蓮後面幫我背書」等話是錢莊的人講的，
      不是林美玉講的；簽本票時，我們是坐在四人座的圓桌，
      林美玉坐我對面；我並沒有與林美玉共同決定隨便簽劉水
      蓮的本票去騙錢莊的人，本票上的出生年月日、身分證字
      號，都是我故意亂寫的，地址也是寫我阿姨及朋友的地址
      ，我是急著要幫林美玉才會這樣做，我沒有想到會有利害
      關係，我當時只是想幫林美玉脫身、處理她的債務等語（
      見本院卷第38頁至第40頁反面）。參以附表二所示之本票
      影本二紙（見98年度偵字第10674 號偵查卷【下稱偵查卷
      (一)】第15頁），相互勾稽，可認證人劉雅文當時應係見友
      人即被告被告訴人與另名男子夾坐中間，擔心其安危而主
      動表示要替被告還錢後，告訴人得知後為求債務能順利受
      償，立即購買空白本票要求劉雅文開立本票擔保還款，證
      人劉雅文偽以劉水蓮名義簽名開票之前，並未與被告商量
      過，亦未告知被告，且劉雅文簽名開票時，被告亦未有機
      會得以知悉證人劉雅文會以劉水蓮之名義開立系爭本票，
      證人劉雅文在開完本票後，本票立即由被告訴人拿走，告
      訴人並旋將系爭本票以背面呈現的方式交付被告，並命令
      被告在本票後面背書之事實，亦已據告訴人證述在卷，並
      為被告所是認，則如附表二所示之本票二紙既已由證人劉
      雅文開票為自己擔保債務，又係在告訴人脅迫其還款之情
      況下，被告於斯時自然無法拒絕於系爭本票後面背書之事
      實，自堪信為真實。從而本件尚無積極證據可證被告與證
      人劉雅文有何共同偽造該本票之犯意聯絡及行為分擔之情
      狀。又該本票係吳德福主動拿給被告，並命令被告簽名背
      書，亦難認被告有何行使該本票的故意及行為，要屬當然
      。
（三）綜上所述，本案之證據尚不足以證明被告有偽造、行使偽
      造有價證券犯行，無法使法院形成有罪之心證。此外，復
      查無其他積極證據，足以認定被告有檢察官所指之犯行，
      揆諸首揭規定及說明，此部分既不能證明被告犯罪，從而
      原審為被告無罪判決之諭知，即核無不合。
六、檢察官雖不服原審諭知被告此部分無罪之判決，提起上訴，
    指稱：
（一）縱使被告未有與劉雅文共同偽造本案二張本票之行為，然
      被告於本票後背書交予告訴人之行為仍屬行使偽造有價證
      券之行為，理由如下：
  １．本案二張本票係劉雅文偽以「劉水蓮」名義偽造之有價證
      券乙節，業經原審另以99年度審訴字第831 號判決認定在
      案，且為被告所不爭執。
  ２．被告於本案二張本票背書時，主觀上知悉係屬偽造之有價
      證券，因：
    (1)被告坦言：我與劉雅文侍在臺北看守所內認識的，我曾向
      劉雅文表示，如果經濟上有困難時，可以來找我，事後劉
      雅文有打電話給我先生詹森福等語，核與證人劉雅文所述
      兩人認識經過及出監後曾確向詹森福借款一萬元等情相符
      ，可見二人關係密切、甚為熟稔，是被告供稱其不知劉雅
      文之本名，都以「劉小姐」相稱乙節，已與常理有違。復
      參酌被告就與劉雅文認識之經過，原係供稱：我與劉雅文
      係在朋友的卡拉OK認識的云云，顯係有意掩飾二人之交誼
      情形，益見心虛之情。
    (2)又證人之陳述縱與實情稍異，但如無礙其基本社會事實之
      供述者，法院仍得本於調查所得之各項證據資料，在經驗
      法則及論理法則支配下，自由認定事實、適用法律，非謂
      證人所言其中一部分不實者，即應全部認為不可採信。證
      人劉雅文於偵查中證稱：我開立本票給告訴人時，被告當
      時就知道我叫劉雅文等語，對照證人劉雅文雖於審判中證
      稱：我在臺北分監時，被告知道我叫劉雨琴，我沒有跟被
      告說我叫劉水蓮，我改名為劉雅文後，未將此事告訴被告
      等語相互以觀，就被告是否知悉其改名為劉雅文一節，雖
      有些微出入（按：劉雅文於97年3 月20日出監，原名劉雨
      琴，於97年4月18日改名為劉雅文，被告則係同年7月31日
      出監），但衡諸一般人常因時問久遠記憶減退等情形，致
      事後所為某部分陳述不符實情，乃眾所週知之經驗法則與
      論理法則，故劉雅文證稱被告知悉其真實姓名乙節（僅係
      原名「劉雨琴」或改名後之「劉雅文」二者間之差異），
      其前後證述之基本事實不變，且衡情亦與二人間之交誼關
      係相符，自具有相當之憑信性。
    (3)證人劉雅文經檢察官訊以：「在開票時，被告有無看到你
      用劉水蓮名字開票？」，亦證稱：「有。我有跟她說我用
      到水蓮名字開票，吳德福離開後，被告問我『為何不寫本
      名田，我說我又不認識對方，為何我要用本名，我心裡想
      反正是被告大錢」等語；且被告對於在本案二張本票上背
      書時，知悉劉雅文係以「劉水蓮」義簽發本票並不爭執。
      故被告於背書時縱使不知劉雅文當時之真名，然至少其主
      觀上認知之劉雅文本名係「劉雨琴」而非「劉水蓮」故其
      明知劉雅文偽以「劉水蓮」名義簽發本票，仍在本票背書
      後交予吳德福作為清償債務之用，其顯有行使偽造有價證
      券之主觀認識及客觀之行使行為。
    (4)被告雖另辯稱：我97年出監後，戴銑打電話對我說「劉水
      蓮叫我打給你」，我說我不認識劉水蓮，我不知道他所講
      的劉水蓮是誰，我說我們見面再說，之後我們約在火車玷
      見面，看到劉雅文與戴銑，我才知道戴銑所稱的劉水蓮就
      是劉雅文，當時我才認識戴銑云云，欲藉此主張誤以為劉
      雅文案發當時之姓名為「劉水蓮」。然被告既稱與戴銑見
      面前並不認識，亦不知道戴銑電話中所稱之「劉水蓮」為
      何人，則為何會與戴銑約在火車站見面？其所稱知悉劉雅
      文當時係以「劉水蓮」之名對外自稱之始末乙節，已與常
      理有違。況被告就此有利於己之事實，於偵查中從未曾主
      張；於準備程序中，更表示不知劉雅文本名，都以「劉小
      姐」稱呼，顯見所辯與事實不符。且若被告誤以為「劉水
      蓮」即係劉雅文之本名，則於劉雅文以「劉水蓮」名義簽
      發本票時，更無可能於告訴人離去現場後，質疑劉雅文為
      何不寫本名？益證被告此節所辯，洵難採信。而戴銑於審
      理中雖曾證稱劉雅文有以「劉水蓮」名義自稱之情形，然
      其亦證稱不知被告如何稱呼劉雅文，且劉雅文亦明確證稱
      未曾告知被告我叫「劉水蓮」；故戴銑之證詞，亦難執為
      有利被告之認定。
（二）本案之二張本票既係告訴人要求被告返還借款時，劉雅文
      簽發用以代被告清償債務之用，則縱使被告係應告訴人之
      要求始於本票上背書，然被告之背書行為，其用意自在擔
      保劉雅文簽發之本票將來得以兌現；蓋告訴人與劉雅文素
      不相識，無從知悉其債信，且積欠告訴人債務者係被告，
      故告訴人始會要求被告於本票背書，以求將來如有需要可
      同時向被告及劉雅文行使本票之權利。故被告於本票背書
      後交予告訴人之行為，自有將該等本票用以清償債務之意
      ，自屬行使該等有價證券之行為，此行為之法律上評價，
      當與被告係主動或被動於本票背書無涉。原審判決僅以被
      告之背書行為係應告訴人要求而為，即謂被告欠缺行使行
      為之主觀犯意及客觀行為，其認事用法尚與經驗法則、論
      理法則有違，實有未洽等語。
七、惟查，證人劉雅文在前揭時、地簽發如附表二所示之二張本
    票後，該二紙本票立即被告訴人拿走，並旋即將系爭本票交
    予被告並命令被告在本票後面背書之事實，已如前述，系爭
    本票既已由證人劉雅文開票擔保，依證人劉雅文所證述之當
    時情狀，被告係在告訴人脅迫還款之情況下，為求當天能順
    利脫身，自無法拒絕於證人劉雅文簽發之上開本票後面背書
    之理，此部分亦經本院認定如前。故本件尚無從認定被告與
    證人劉雅文事前有何共同偽造該本票之犯意聯絡及行為分擔
    之情狀；又該本票係告訴人主動拿給被告，並命令被告在本
    票後簽名背書，尚難認被告單純簽名背書之行為有何行使該
    由證人劉雅文偽造之本票的故意及行為。從而，被告與證人
    劉雅文是否確係於朋友開設之卡拉OK認識？又被告於背書時
    是否知悉劉雅文當時之真實姓名？等情，均無影響被告主觀
    上並無共同偽造該本票之犯意聯絡，客觀上亦難認有何行為
    分擔情狀之認定。上訴意旨雖另稱：被告確有於本票背書後
    交予告訴人之行為，自有將該等本票用以清償債務之意，屬
    行使該等有價證券之行為，此行為之法律上評價，當與被告
    係主動或被動於本票背書無涉云云，然並未提出任何積極證
    據可佐被告確有公訴意旨所指述之犯主觀犯意及客觀之犯行
    ，此部分上訴理由自屬臆測，揆諸前揭說明，難認檢察官已
    盡舉證之責。
八、綜上所述，本件檢察官起訴書所列證據及卷內訴訟資料，已
    經本院逐一論證，參互審酌，無從獲得有罪之心證，均如前
    述。檢察官上訴意旨，並未提出任何新事證，僅就原審採證
    及認事再為爭執，以檢察官所提出之證據尚難遽認被告有何
    公訴意旨所指之犯行，其上訴為無理由，應予駁回。
據上論斷，應依刑事訴訟法第368 條，判決如主文。
本案經檢察官田炳麟到庭執行職務。
中    華    民    國    100    年    7    月    13    日
                  刑事第十四庭  審判長法  官  陳志洋
                                      法  官  梁耀鑌
                                      法  官  遲中慧
以上正本證明與原本無異。
檢察官如不服本判決，應於收受送達後10日內向本院提出上訴書
狀，其未敘述上訴之理由者並得於提起上訴後10日內向本院補提
理由書（均須按他造當事人之人數附繕本）「切勿逕送上級法院
」。
刑事妥速審判法第9條：
除前條情形外，第二審法院維持第一審所為無罪判決，提起上訴
之理由，以下列事項為限：
一、判決所適用之法令牴觸憲法。
二、判決違背司法院解釋。
三、判決違背判例。
刑事訴訟法第 377 條至第 379 條、第 393 條第 1 款之規定，
於前項案件之審理，不適用之。
                                      書記官  陳韋杉
中    華    民    國   100    年    7     月    13    日
附表一：
┌─────┬──────┬─────────┬───┬─────┐
│支票號碼  │發票日      │付款銀行          │發票人│票面金額（│
│          │            │                  │      │新臺幣）  │
├─────┼──────┼─────────┼───┼─────┤
│GP0000000 │94年7 月20日│國泰世華商業銀行股│永榮興│25萬5000元│
│          │            │份有限公司南門分行│有限公│          │
│          │            │第000000000000號帳│司    │          │
│          │            │戶                │      │          │
└─────┴──────┴─────────┴───┴─────┘
附表二：
┌──┬────┬──────┬────────┐
│編號│本票號碼│發票日      │金額（新臺幣）  │
├──┼────┼──────┼────────┤
│1   │0000000 │97年11月17日│12萬元          │
├──┼────┼──────┼────────┤
│2   │0000000 │97年11月28日│12萬元          │
└──┴────┴──────┴────────┘